【裁判字號】    92,上更(二),632
【裁判日期】    921216
【裁判案由】    違反著作權法
【裁判全文】
臺灣高等法院刑事判決                        九十二年度上更(二)字第六三二號
    上  訴  人
    即  被  告  甲○○
                        （
右上訴人因違反著作權法案件，不服臺灣臺北地方法院八十五年度訴字第一０四二號
、第一０四四號，中華民國八十六年八月二十一日第一審判決（起訴案號：臺灣臺北
地方法院檢察署八十五年度偵字第一０五七七號、第三二五八五號），提起上訴，判
決後，經最高法院第二次發回更審，本院判決如左：
    主  文
原判決關於甲○○部分撤銷。
甲○○連續意圖營利而以重製之方法侵害他人之著作財產權，處有期徒刑壹拾壹月。
    事  實
一、甲○○係設於台北市○○路五十九號八樓瑞利安股份有限公司（下稱瑞利安公司
    ，已判決確定）之負責人，明知「新世紀英漢辭典」（以下或稱英漢辭典）係黃
    帝圖書股份有限公司（下稱黃帝公司）、遠東圖書股份有限公司（下稱遠東公司
    ）著作、發行之著作物，竟自民國八十四年四月間起，基於意圖銷售之概括犯意
    ，未經黃帝公司、遠東公司授權，即擅自取用黃帝公司、遠東公司享有著作權之
    「新世紀英漢辭典」之部分內容，在該公司內，連續以晶片重製成「智囊家觸控
    式電子事典」（下稱智囊家事典），而擅自以重製之方法侵害他人之著作財產權
    ，再以瑞利安公司名義，以每台新台幣（下同）九千九百元、八千零九十五元、
    八千五百元不等之價格對外公開銷售予不特定之人。迄八十四年十月二日下午一
    時五分左右，經警方持搜索票在瑞利安公司搜索查獲，並扣得甲○○以重製之方
    法侵害他人之著作財產權所製造屬瑞安公司所有供銷售用之智囊家電子觸控式電
    子事典四十台。
二、案經黃帝公司、遠東公司訴由台北市政府警察局中山分局移送台灣台北地方法院
    檢察署檢察官偵查起訴。
    理  由
甲、程序部分：
    按告訴應以書狀或言詞向檢察官或司法警察為之，為刑事訴訟法第二百四十二條
    第一項所明定。本件偵查卷內告訴狀雖未見告訴人黃帝公司、遠東公司委任謝天
    仁律師為代理人之書狀，惟據告訴代理人謝天仁律師堅稱於八十四年九月十五日
    告訴暨搜索聲請狀時即有提出委任狀等語，並提出該聲請狀及委任狀影本為證；
    經質之證人即執行本案搜索之警察林聯生證稱：一般筆錄均就事實紀錄，如無委
    任狀檢察官即不會准許搜索等語（見本院更(一)卷第一一○頁），復參以告訴代理
    人王美花律師於八十四年九月二十一日之警訊筆錄記載「本人受黃帝公司、遠東
    公司委任向貴分局提出告訴貴轄松江路五九號八樓瑞利安公司涉嫌侵害著作權而
    來說明」、「有委任書附於告訴狀內」（見偵字第二二五八五號卷第六頁），足
    見當時告訴代理人王美花律師確有提出委任狀附於告訴狀內；再參以本院前向台
    北市政府調閱告訴代理人謝天仁律師於八十四年十月二十八日向台北市政府建設
    局申請查閱瑞利安公司之登記事項卡登記案卷內之申請書，及所附告訴暨搜索聲
    請狀，均蓋有告訴人黃帝公司、遠東公司之公司章及負責人印章，並有傳喚告訴
    代理人王美花律師之檢察署刑事傳票之情（見本院更(一)卷第一八六頁以下），益
    見本件告訴人黃帝公司、遠東公司向警提出告訴時確有於告訴狀蓋章並有提出委
    任狀，不能以承辦員警疏未將原告訴狀附於卷內，而將此不利益結果由告訴人承
    擔，本件既有相當事證足證告訴人黃帝公司、遠東公司向警提出告訴時確有依法
    於告訴狀蓋章並提出委任狀，其告訴自屬合法，被告辯稱本件告訴不合法，尚有
    誤會。又遠東公司係新世紀英漢辭典之發行人，有卷附之著作權執照記載可按，
    即享有該著作之發行權，發行權為著作權權能之一，茍該著作權被侵害時，即亦
    有侵害其發行權，是發行人亦為犯罪被害人，自得為告訴，從而遠東公司據以提
    起告訴，要無不合，核予敘明。
乙、實體方面：
一、訊據上訴人即被告甲○○固坦承擔任瑞利安公司負責人，且有利用告訴人之前開
    著作而發行出售智囊家事典等情，惟否認有違反著作權法犯行，辯稱：著作權法
    上所謂之著作，除應足以表現作者之獨特性外，尚須係具有原創性之精神著作，
    因此對不具獨特性及原創性之作品，即非屬著作權法所保護之著作，「英漢辭典
    」係按英文字母順序逐字解釋翻譯並附有例句之編輯物，而該產品既係以解釋英
    文字義及造字例句為其惟一功能，因此就各文字之解釋所示之例句，自然無不力
    求詳盡週延，大凡類似字典之編輯物，就文義之編排方式，無不以字義之普遍性
    及其常用性為編排順序之第一考量，因而越大型之字典所收錄文義用法，越是通
    俗精簡，而被編排在離解釋文字愈遠之文義例句，越是各版本所力求創新部分，
    因此該部分係字典一類之編輯物較具原創性部分，故而縱使國內先有不同之版本
    流傳，亦不過係擷取前例，互相參照再重新編排而已，充其量僅係編排稍有變更
    ，即不能認其具有著作權法上所需求之原創性而據以保護。瑞利安公司自二年前
    開始研究開發電子字典，除參考「英漢辭典」，另有參考「文馨當代字典」、東
    華的「英漢大辭典」等，且有瑞利安公司自行創造研發部分，約一年半前開發完
    成，並開始發行「智囊家事典」，而英文譯成中文均大同小異，自不能因告訴人
    指陳有部分雷同（不及千分之三），即指被告有重製「英漢辭典」，被告絕無抄
    襲告訴人之「英漢辭典」，僅係利用告訴人之著作，應有著作權法第六十五條第
    二項所謂之「其他合理使用情形」，應不構成侵害他人著作權云云。惟查：
  (一)「新世紀英漢辭典」之著作權，係由告訴人黃帝公司取得編輯著作權、遠東公司
    及黃帝公司取得著作發行權，有著作權執照附卷可證。雖該著作權執照所登記黃
    帝公司取得編輯著作權，惟按著作權法第六條第一項規定：「就原著作改作之創
    作為衍生著作，以獨立之著作保護之。」；而所謂「衍生著作」，是指就原著作
    改作而成之創作，諸如就語言著作或文字著作翻譯而成之翻譯著作等。系爭之「
    新世紀英漢辭典」係獲得日本研究社之中文翻譯權授與，由林連祥擔任主編，陳
    紹鵬等七人編譯而成，自符合上開衍生著作定義之就語言著作或文字著作譯成之
    翻譯著作，依著作權法第六條第一項規定，黃帝公司尚取得衍生著作權，應受著
    作權保護。又告訴人除翻譯外尚加入其他資料，如字源等，具有其創作性，產生
    編輯上之效果，就整部「新世紀英漢辭典」而言，自屬編輯著作，黃帝公司亦取
    得編輯著作權，依著作權法第七條第一項之規定，應受著作權保護。則告訴人黃
    帝公司就「新世紀英漢辭典」而言，取得編輯著作權及衍生著作權，依上開規定
    ，應以獨立之著作保護之，至無疑問。被告所辯：告訴人之著作不具獨特性及原
    創性，不受著作權保護云云，並非有據，自不足採。
  (二)又告訴人於八十四年十月二日下午一時五分許，會同台北市政府警察局中山分局
    持檢察官核發之搜索票前往瑞利安公司搜索時，曾查獲瑞利安公司有以每台九千
    九百元、八千零九十五元、八千五百元不等之價格對外公開銷售「智囊家電子觸
    控式電子事典」予不特定人之情事，並當場扣得「智囊家電子觸控式電子事典」
    四十台等情，亦有搜索扣押證明筆錄、出貨日報表附卷，及經查獲之「智囊家電
    子觸控式電子事典」四十台扣案可證。依查獲之出貨日報表所示，顯有銷售之事
    實，被告所辯尚未公開銷售，即與事實不符，亦不足採。
  (三)再「英漢辭典」固係獲授權翻譯自日本研究出版社之NEWCOLLEGIATE─ENGLISH─
    JAPANESE DICTIONARY 一書，以相同之藍本編纂辭典，其翻譯結果雖應大致相同
    ，但因翻譯之方法、技巧、用字、用詞之不同，亦會有相當之差異，被告公司出
    售之智囊家事典產品與告訴人英漢辭典比較，觀其中大量逐字、逐句相同，甚至
    有相同錯誤之處，其詳如1.「bight」 定義為「、海岸（河流）的彎曲部分；
    海彎。兩端牢繫的『蠅』索之中間垂下部份。：：」，其蠅索係『繩』之誤，
    而智囊家事典卻照抄無誤。2.「court」 之定義為「、庭院、天井、巷道、死
    巷。、球場、宮『庭』、朝廷、朝臣：：」，其中「庭」實為「廷」之誤，乃
    智囊家事典仍照錄之。又1.「compel」同義部分，英漢辭典解釋為「compel」是
    「指藉權威或難以抵抗的力量迫某人做某事，『force』 意比『compel』還要強
    烈，是指違反人的意願或排除抗拒強迫某人做事」，而智囊家事典則在「compel
    」之用法欄出現「compel」「藉權威力量強迫人做事；『force』 比『compel』
    排除抗拒強迫人做事」，明顯漏列「或難以抵抗的」、「某」、「某」、「還要
    強烈，是指違反人的意願或」等字句，使人無法理解其意。2.「compose」 之定
    義部分，英漢辭典之定為「ａ（所收集題材）構成（某物），形成、組成：：
    a、作（曲）：：b、（作）詩、文章：：c、美術構（圖）：：」， 而智囊家
    事典為「構成、組成。、成立。作、 (美術）構：：」，其中、
    、之定義均屬嚴重漏字，致人無法理解其意。3.「doom」定義部分，英漢辭典
    之定義為「：：（法官）對（人）判（刑）：：」，而智囊家事典則直接定義為
    「（法官）對判：：」，亦嚴重漏字。4.「doomsday」定義部分，英漢辭典為
    「：：『till doomsday』 直到世界末日：：」，而智囊家事典則直接定義為「
    ：：直到世界末日：：」，漏列「till doomsday」 等，此為被告所自承，並有
    告訴人提出之比對資料表乙件及翻照事典之照片附卷可證。據此，明顯可見被告
    抄襲告訴人之「英漢辭典」，其逐字逐句之謄抄，且對於錯誤之處照謄照抄，甚
    至抄漏而文義不明，其有抄襲之行為甚明。尤其若非被告抄襲，實不可能因利用
    參考相同之藍本，尚且發生該等錯誤之結果，是被告之行為與「利用」實屬有間
    。
  (四)告訴人出版發行之英漢辭典，係於七十九年十二月完成，同年十二月十七日至二
    十八日之間，曾在台北各大報連續刊登大幅廣告十九次，而被告雖辯稱其智囊家
    事典自二年前開發研究，經過一年半時間完成，才開始進行試銷云云（見偵字第
    二二五八五號卷第九頁反面）。然自偵查起迄辯論終結止，始終均未能提出編輯
    群成員姓名、及支出薪水之報稅扣繳憑單等證據，以供查核，所辯自屬空言無據
    而不足採。況編纂辭典，其所需之人力、物力工程浩大，而被告瑞利安公司之資
    本總額，於八十二年十二月二日始增資為一千萬元，此有該公司變更登記事項卡
    附卷可參；以該公司僅一千萬元之資本，編篡智囊家事典，又未見有組織充份之
    編輯成員，乃竟歷時不過一年半之時間，衡諸常情實無可能，所為之此種辯解，
    自亦不足採信。
  (五)按著作之利用是否合於合理使用之情形，應審酌一切情狀，並應注意下列事項，
    以為判斷之標準：(1)利用之目的及性質，包括係商業目的或非營利教育目的。(2)
    著作之性質。(3)所利用之質量及其在整個著作所占之比例。(4)利用結果對著作潛
    在市場與現在價值之影響。固為著作權法第六十五條第二項所明定。但查被告公
    司出售之智囊家事典產品與告訴人之英漢辭典比較，其中有大量逐字、逐句相同
    ，甚至有抄謄相同錯誤之情形及抄漏而文義不明之處，顯係「抄襲重製」自告訴
    人之「英漢辭典」，其惡意之抄襲性質上已與「利用」之態樣有間，已不能稱為
    利用行為。再查，被告抄襲重製告訴人之「英漢辭典」之目的，係為方便縮短其
    發行智囊家事典時間提早上市之用，顯係為輔助營利之目的，且被告所營公司之
    產品，與告訴人所銷售之產品，同屬英漢字典，二者具有競爭關係，被告之抄襲
    行為對於告訴人之潛在市場利益，有取代性之影響力，足認被告之抄襲重製告訴
    人之英漢辭典行為，非屬上開所指之合理使用之範圍，是被告所辯其利用告訴人
    之著作，應有著作權法第六十五條第二項所謂之「其他合理使用情形」，為卸責
    之詞，不足採信。
  (六)綜上所述，被告所辯各節委無可採，本件侵害著作權之事證明確，被告犯行洵堪
    認定。
二、核被告甲○○意圖銷售將他人享有著作權之著作物，以晶片形式重複製作，係犯
    著作權法第九十一條第二項（公訴人贅引第一項）之意圖銷售而擅自重製他人著
    作罪；又被告行為後著作權法已於八十七年一月二十一日、九十年十一月十二日
    、九十二年七月九日三度修正公布，經比較新舊法，以九十二年七月九日修訂之
    現行著作權法第九十一條第一項之規定，依刑法第二條第一項前段之規定有利被
    告自應適用裁判時法即九十二年七月九日修正公布之著作權法第九十一條第一項
    處斷。被告甲○○於一定期間內，以同一手段先後多次將告訴人之著作重製成晶
    片，其時間緊接，所犯構成要件相同之罪，顯係基於概括犯意為之，應依連續犯
    之規定論以一罪，並加重其刑。又其意圖銷售而擅自重製著作，重製後進而銷售
    ，其銷售重製物之行為，固與行為時著作權法第八十七條第二款（現行著作權法
    同條第六款）明知為侵害著作權之物而意圖營利交付之規定相若，惟其銷售之低
    度行為應為重製之高度行為所吸收，應論以以重製之方法侵害他人之著作財產權
    罪。公訴人指二罪間有方法結果之牽連關係，尚有誤會。
三、原審據以論罪科刑，固非無見，惟查：(一)、查扣案之智囊家電子觸控式電子事典
    四十台，係在瑞利安公司所查扣，應係瑞利安公司所有，原審併予宣告沒收，即
    有未合。(二)、被告行為後著作權法業經於八十七年一月二十一日、九十年十一月
    十二日、九十二年七月九日三度修正，原判決未及為新舊法之比較適用，尚有未
    當。被告上訴意旨仍執陳詞否認犯罪，固無理由，然原判決既有前述之可議，無
    由維持，自應由本院將原判決關於被告甲○○部分撤銷改判。爰審酌被告甲○○
    犯罪之動機、目的、犯罪所用之手段、所生危害、犯後態度等及其他一切情狀，
    量處如主文第二項所示之刑。扣案智囊家電子觸控式電子事典四十台，雖係被告
    甲○○以重製之方法侵害他人之著作財產權所製造供銷售之物，應係瑞利安公司
    所有之物因不能證明係被告甲○○所有，故不依刑法第三十八條第一項第二款宣
    告沒收，附此說明。
四、公訴意旨另以：被告甲○○明知附件所列MS WORD V6.O FOR WINDOWS等電腦軟體
    分別是美商微軟公司（下稱微軟公司）、美商蓮花開發公司（下稱蓮花公司）、
    美商歐特克公司（下稱歐特克公司）等之著作，竟基於概括之犯意，連續擅自重
    製該電腦軟體，收錄在俗稱大補帖光碟片供瑞利安公司使用。嗣於八十四年十月
    二日下午一時五分許，經警查獲，扣得大補帖光碟片八片（應係十片），認被告
    甲○○另犯著作權法第九十三條第三款、第九十一條第一項、第二項之罪，並與
    前開論罪科刑部分認有連續犯之裁判上一罪之關係云云。惟為被告甲○○堅決否
    認有重製如附件所示告訴人微軟公司、歐特克公司、蓮花公司之電腦軟體，將之
    收錄於大補帖內之犯行，辯稱：在瑞利安公司查獲之大補帖係客戶遺留在該公司
    代為保管，偶經該公司工程人員電烙鐵之隔熱片等語。經查，前開在瑞利安公司
    查獲之十片大補帖經檢察官勘驗結果，每一張光碟之內容均不一樣，其中有二張
    光碟片更無法讀取，此有八十五年四月二十四日履勘現場筆錄，及各張光碟內之
    目錄附卷可按，倘被告甲○○意圖營利而重製並銷售該大補帖，其為節省其成本
    ，理應於重製過程中就同一內容之電腦軟體大量收錄及重製；然在瑞利安公司搜
    索時，僅查獲光碟十片，且其每一光碟（僅有八片）之目錄內容均不一，甚且其
    中二片已無法讀取，顯與一般大量製造、銷售之行為模式有間。再者，現場僅查
    獲瑞利安銷售智囊家事典之出貨日報表，並未查獲被告甲○○有銷售該大補帖之
    事證，自難以現場查獲有大補帖，即遽認被告甲○○有重製銷售該等軟體之行為
    。況且大補帖之仿冒光碟片，得以一片數百元至一千元之低價極易在光華商場購
    得，此為週知之事實；因之被告甲○○所辯：查獲之光碟片係客戶遺留云云，尚
    可採信。此外，復查無其他證據足資證明被告甲○○有重製告訴人微軟公司、歐
    特克公司、蓮花公司之電腦軟體而收錄於大補帖之行為，此部分公訴人所指被告
    之犯罪自屬不能證明。惟因檢察官認此部分與前開論罪科刑部分有連續犯之裁判
    上一罪關係，故不另為無罪之諭知，併此敘明。
五、被告經合法傳喚，無正當理由不到庭，爰不待其陳述，逕行判決。
據上論斷，應依刑事訴訟法第三百六十九條第一項前段、第三百六十四條、第三百七
十一條、第二百九十九條第一項前段，現行著作權法第九十一條第一項，刑法第十一
條前段、第二條第一項前段、第五十六條，判決如主文。
本案經檢察官呂丁旺到庭執行職務。
中      華      民      國    九十二    年     十二     月      十六    日
                              臺灣高等法院刑事第十庭
                                  審判長法  官  溫  耀  源
                                        法  官  吳      燦
                                        法  官  何  菁  莪
右正本證明與原本無異。
如不服本判決，應於收受送達後十日內向本院提出上訴書狀，其未敘述上訴之理由者
並得於提起上訴後十日內向本院補提理由書（均須按他造當事人之人數附繕本）。
                                        書記官  陳  菊  珍
中      華      民      國    九十二    年     十二     月     十七     日
附錄本案論罪科刑法條
現行著作權法第九十一條第一項
意圖營利而以重製之方法侵害他人之著作財產權者，處五年以下有期徒刑、拘役，或
併科新臺幣二十萬元以上二百萬元以下罰金。
附件：告訴人微軟公司等指述其等公司被侵害之電腦軟體目錄如下：
Ms publisher 2.0
Wordperfect 6.0 for DOS
MS SQL Server V.4.2E for DOS/Windows/OS2
MS sound System V1.Oa for Windows
CAutocad file of CAutocad R12
CAutocad file of AME of CAutocad R12
MS Money V2.0 for Windows
3D Studio V.3.0
MS Word V.6.0 for Windows
MS Test 2.0 for Windows
Aldus Photo Styler V.2.0 for Windows
MS Codol 5.0
MS Windows for Workgroup 3.11
Eten V.3.52
Eten V.3.52 network version
Image Pals Chinese V1.2
MS MASM V.6.1a
Clotus 123 V4.0 for Windows
CAMIPRO 2.0
Cword 5.0
Microsation V.4.032


司法院資訊處製作；財團法人民間司法改革基金會備份。
